【裁判字號】    99,交聲,87
【裁判日期】    990129
【裁判案由】    交管條例聲異
【裁判全文】
臺灣板橋地方法院交通事件裁定          99年度交聲字第87號
原處分機關  交通部公路總局臺北區監理所板橋監理站
異  議  人
即受處分人  甲○○
上列異議人即受處分人因違反道路交通管理處罰條例案件，對於
交通部公路總局臺北區監理所板橋監理站於民國98年12月25日以
板監裁字第裁41-CJ0000000號所為之處分（原舉發案號：臺北縣
政府警察局土城分局北縣警交字第CJ0000000 號）聲明異議，本
院裁定如下：
    主  文
原處分撤銷。
甲○○不罰。
    理  由
一、原處分意旨略以：異議人即受處分人甲○○於民國（下同）
    98年9 月10日下午15時7 分許，騎乘車牌號碼FNX-043 號普
    通重型機車，行經臺北縣土城市○○路與延吉街口（往臺北
    縣中和市方向），因「機器腳踏車，不在規定車道行駛」之
    違規行為，經臺北縣政府警察局土城分局執勤警員依採證照
    片以北縣警交字第CJ0000000 號舉發違反道路交通管理事件
    通知單（下稱舉發通知單）製單舉發，異議人未於應到案日
    期前到案繳納罰鍰亦未向原處分機關陳述意見，至98年11月
    23日始向原處分機關陳述意見，原處分機關遂於98年12月25
    日以板監裁字第裁41-CJ0000000號違反道路交通管理事件裁
    決書（下稱裁決書），依道路交通管理處罰條例第45條第13
    款之規定，裁處異議人罰鍰新臺幣（下同）1 千元。
二、異議意旨略以：異議人未收到本件違規罰單之寄送郵件通知
    ，且經友人告知才知有本件罰單；又本件違規之駕駛人非本
    人，而係異議人友人「乙○○」所駕駛，據乙○○所稱罰單
    上之違規地點「臺北縣土城市○○路與延吉街口（往中和方
    向）」顯與異議人車輛所行駛之路段「臺北縣土城市○○路
    ，快至連城路」不符，且本件舉發拍攝採證照片之方式，係
    由高處所拍攝而得，如此執法方式不甚妥當，而採證照片上
    異議人車輛之車牌號碼無法清楚辨識，警員甚至將異議人車
    輛部分單獨放大顯示，惟車牌上之英文字母「N 」部分仍甚
    模糊，無法分辨係「H 」、「M 」或「K 」，且警員拍照取
    締之地點「臺北縣土城市○○路與延吉街口之天橋上」，與
    本件事發地點「已將至連城路上」有很大差異，無法辨識車
    輛確係於禁行機車道上行駛，則警員取締之標準何在，爰為
    此聲明異議等語。
三、按現行道路交通管理處罰條例第85條第1 項規定：「本條例
    之處罰，受舉發違反道路交通管理事件之受處罰人，認為受
    舉發之違規行為應歸責他人者，應於舉發違反道路交通管理
    事件通知單應到案日期前，檢附相關證據及應歸責人相關證
    明文件，向處罰機關告知應歸責人，處罰機關應即另行通知
    應歸責人到案依法處理。逾期未依規定辦理者，仍依本條例
    各該違反條款規定處罰」，又依上開規定之文義，受處分人
    「逾期未依規定辦理」之效果，係處罰機關「仍依本條例各
    該違反條款規定處罰」，並未指發生失權之效果。且觀諸上
    開規定修正之立法理由，亦未表示逾期未告知即生失權效果
    （臺灣高等法院暨所屬法院97年法律座談會刑事類提案第41
    號研討結果可資參照）。申言之，本條項規定應僅屬處罰機
    關得為實體上處罰之依據，並課予受處罰人適當舉證之義務
    ，縱有違反亦不生失權之效果；處罰機關於裁決前，乃至法
    院聲明異議程序中，仍應依違規事實是否存在、有無可歸責
    原因、責任條件，甚或實際違規行為人為何人等情，為實體
    上之判斷及認定。又按行政罰法第7 條第1 項規定：「違反
    行政法上義務之行為非出於故意或過失者，不予處罰」。考
    量其立法理由係因現代國家基於「有責任始有處罰」之原則
    ，對於違反行政法上義務之處罰，應以行為人主觀上有可非
    難性及可歸責性為前提，如行為人主觀上並非出於故意或過
    失情形，應無可非難性及可歸責性，故明定不予處罰；且現
    代民主法治國家對於行為人違反行政法上義務欲加以處罰時
    ，應由國家負證明行為人有故意或過失之舉證責任，方為保
    障人權之進步立法。
四、經查：
（一）異議人所有之車牌號碼FNX-043 號普通重型機車，於上揭
      時間，行經臺北縣土城市○○路與延吉街口（往臺北縣中
      和市方向）時，因該車輛不在規定車道行駛等情，固有上
      開舉發通知單、裁罰明細資料查詢各1 紙、採證照片2 張
      在卷可稽。惟查，異議人於向原處分機關陳述意見及向本
      院聲明異議時均稱其非駕駛人，駕駛人係友人乙○○，有
      交通部公路總局臺北區監理所板橋監理站交通違規案件陳
      述書、聲明異議狀各1 紙在卷可參，其於本院訊問時亦陳
      稱上開車輛都不是伊駕駛的，都是借予友人乙○○使用，
      伊不了解當時的狀況，且伊未收到舉發通知單等語。而證
      人乙○○於本院訊問時具結證稱：「（問：FNX-043 號車
      ，平常都是你在使用？）是」、「（問：在98年9 月10日
      下午3 點07分，在土城市○○路及延吉街口，是不是你所
      騎乘機車，在該路段行駛（提示舉發通知單）？）是我騎
      沒有錯，但是路段不是在那裡。應該這樣說，我聲明異議
      狀上面寫的很清楚，我在的地方是接近連城路，那裡應該
      是金城路3 段快接近連城路，就是過了紅綠燈就到連城路
      ，舉發單上他舉證的地方，跟我所在的地方不一樣。我確
      實是騎機車在金城路跟連城路那邊被拍到，我當時確實在
      內車道被拍到，該車道上沒有禁行機車的字樣」、「（問
      ：（提示送達證書，其上有乙○○簽名）這是否是你所簽
      名？）這個是我去監理所的時候，他拿這份來，我第一次
      寫聲明異議的時候，他說車主的關係，叫我重簽」、「（
      問：（提示98年9 月10日其上有FNX-043 機車之照片）有
      何意見？）... 我是承認我有違規，但是我覺得舉發的執
      法人員舉發的方式有過當... 」等語（見本院審理卷99年
      1 月26日訊問筆錄）。證人乙○○既已到庭具結證述如上
      ，其與異議人間雖係朋友關係，然證人上開證述顯係對己
      為不利之證詞，證人當不至甘冒涉犯偽證罪之風險而為對
      己不利之證言，且證人乙○○前開證言，查無顯著瑕疵或
      與事實不符之處，亦無任何證據足資懷疑證人乙○○有何
      捏造事實之情事，是證人所為上開證詞應值採信。是異議
      人上揭車輛平時係由乙○○所使用，本件舉發違規當時，
      亦係乙○○所騎乘，異議人對乙○○本件違規行為無所知
      悉，經乙○○告知始知乙○○於上揭時間，有騎乘上開車
      輛行駛於上揭路段，異議人上開所辯，應堪採信。
（二）又道路交通管理處罰條例第45條第13款規定汽車駕駛人，
      爭道行駛有機器腳踏車，不在規定車道行駛情形者，處6
      百元以上1 千8 百元以下罰鍰，是本條規定係處罰汽車駕
      駛人，而本件違規之駕駛人既係異議人之友人乙○○，而
      非所有人即異議人本人，業據乙○○證述如上，即難認異
      議人對本件乙○○機器腳踏車，不在規定車道行駛之違規
      行為，有可歸責或有何故意、過失。揆諸前揭說明，縱異
      議人係車輛所有人，然本條既係處罰駕駛人，且異議人既
      無可歸責或故意、過失，原處分機關自難援引道路交通管
      理處罰條例上揭規定對異議人加以裁罰。
五、綜上所述，本件舉發警員舉發時，當時駕駛人既非異議人，
    異議人對本件違規行為亦無可歸責，又非出於故意或過失，
    即不應予處罰異議人，原處分未予詳查，遽對異議人為前開
    裁決，於法即有未合。本件異議為有理由，爰裁定將原處分
    撤銷，並改諭知異議人不罰。
據上論斷，應依道路交通案件處理辦法第20條前段，裁定如主文
。
中    華    民    國    99    年    1     月    29    日
                  交通法庭    法  官  吳幸娥
以上正本證明與原本無異
如不服本裁定應於送達後5日內向本院提出抗告狀
                                書記官  黃頌棻
中    華    民    國    99    年    2     月    1     日

司法院資訊處製作；財團法人民間司法改革基金會備份。
